【裁判字號】    99,交聲,2835
【裁判日期】    990921
【裁判案由】    交管條例聲異
【裁判全文】
臺灣板橋地方法院刑事裁定            99年度交聲字第2835號
原處分機關  交通部公路總局臺北區監理所板橋監理站
異  議  人
即受處分人  甲○○
上列受處分人即異議人因違反道路交通管理處罰條例案件，對於
交通部公路總局臺北區監理所板橋監理站中華民國99年8 月25日
所為之處分（原處分案號：板監裁字第裁41-C00000000號），聲
明異議，本院裁定如下：
    主  文
原處分關於甲○○汽車駕駛人，駕駛汽車經測試檢定酒精濃度超
過規定標準，處罰鍰新臺幣萬柒仟伍佰元部分撤銷。
其餘異議駁回。
    理  由
一、原處分意旨略以：異議人即受處分人甲○○於民國99年2 月
    8 日19時1 分許，騎乘車號NUS-010 號重型機車，行經臺北
    縣新莊市○○路西310 號前，為警攔停後，測得吐氣所含酒
    精成分為每毫升0.55毫克，有「汽車駕駛人酒精濃度超過規
    定標準（0.4-0.55毫克）」之違規行為，經臺北縣政府警察
    局新莊分局光華派出所警員當場填製臺北縣政府警察局北縣
    警大交字第C00000000 號舉發違反道路交通管理事件通知單
    （下稱舉發通知單）舉發，再經原處分機關於99年8 月25日
    以板監裁字第裁41-C00000000號違反道路交通管理事件裁決
    書，依道路交通管理處罰條例第35條第1 項第1 款之規定，
    裁處罰鍰新臺幣（下同）37,500元、吊扣駕駛執照12個月，
    並依同條例第24條第1 項第2 款（原裁決書漏載第1 項第2
    款）之規定，施以道路交通安全講習。
二、異議意旨略以：伊因工作需要騎車上班，如遭吊扣機車駕照
    ，伊即不能騎車上班，伊乃係家中生活支柱，需工作賺錢扶
    養3 個小孩及租屋居住，而伊因本件酒後駕車之違規行為，
    已經檢察官為緩起訴處分確定，需服勞動服務，伊是否可以
    勞動服務折抵罰鍰，爰依法聲明異議等語。
三、按汽車駕駛人（包括機器腳踏車）飲用酒類或其他類似物後
    其吐氣所含酒精濃度超過每公升0.25毫克或血液中酒精濃度
    超過百分之0.05以上者，不得駕車，道路交通安全規則第11
    4 條第2 款定有明文。又汽車駕駛人，駕駛汽車經測試檢定
    有酒精濃度超過規定標準者，處新臺幣15,000元以上60,000
    元以下罰鍰，並當場移置保管其車輛及吊扣其駕駛執照1 年
    ，道路交通管理處罰條例第35條第1 項第1 款亦有明文。
四、經查：
  (一)異議人於99年2 月8 日19時1 分許，騎乘車號NUS-010 號重
    型機車，行經臺北縣新莊市○○○路310 號前，經臺北縣政
    府警察局新莊分局光華派出所員警攔停進行呼氣酒精濃度測
    試，當場測得其呼氣酒精濃度達每公升0.55毫克等情，有舉
    發通知單、酒精測定值各1 紙在卷可佐，足認其確有原處分
    所認定之酒後駕車之交通違規行為無訛。
  (二)按94年2 月5 日公布，95年2 月5 日施行之行政罰法第1 條
    規定「違反行政法上義務而受罰鍰、沒入或其他種類行政罰
    之處罰時，適用本法。但其他法律有特別規定者，從其規定
    」，足認行政罰法係屬行政罰之基本法，而道路交通管理處
    罰條例本質上係屬行政罰，此由該條例中就交通違規行為所
    定法律效果包括罰鍰、吊扣證照裁罰等行政罰觀之甚明（參
    照行政罰法第1 條、第2 條將罰鍰、吊扣證照處分均定為行
    政罰），是違反道路交通管理處罰條例之裁罰事件，自有行
    政罰法之適用。
  (三)又按行政罰法第26條規定：「一行為同時觸犯刑事法律及違
    反行政法上義務規定者，依刑事法律處罰之。但其行為應處
    以其他種類行政罰或得沒入之物而未經法院宣告沒收者，亦
    得裁處之。前項行為如經不起訴處分或為無罪、免訴、不受
    理、不付審理之裁判確定者，得依違反行政法上義務規定裁
    處之。」，此即所謂一事不二罰之原則。究其立法目的，係
    因一行為同時觸犯刑事法律及違反行政法上義務規定時，由
    於刑罰與行政罰同屬對不法行為之制裁，而刑罰之懲罰作用
    較強，故依刑事法律處罰，即足資警惕時，實無一事二罰再
    處行政罰之必要，且刑事法律處罰，由法院依法定程序為之
    ，較符正當法律秩序，應予優先適用，職此，因同時觸犯刑
    事法律及違反行政法上義務規定之行為，行政機關得否科以
    與刑罰相類之行政罰處罰，端視該行為之刑事訴追或審判程
    序終局結果而定，在刑事訴追、審判程序尚未終局確定前，
    行政機關自不得逕予裁罰，至於沒入或其他種類行政罰，因
    兼具維護公共秩序之作用，為達行政目的，行政機關仍得併
    予裁處，又此所稱「其他種類行政罰」，係指違反行政法上
    之義務應受「裁罰性」之「不利處分」而言，依行政罰法第
    2 條規定，應包括限制或禁止行為之吊扣證照處分在內。
  (四)再按觸犯刑事法律之犯罪行為，除得經檢察官之起訴，並由
    法院審理後，為有罪科刑、無罪、免訴、不受理、不付審理
    之裁判外，如檢察官認該行為所涉為死刑、無期徒刑或最輕
    本刑3 年以上有期徒刑以外之罪，於參酌刑法第57條所列事
    項及公共利益之維護，認以緩起訴為適當者，得定1 年以上
    3 年以下之緩起訴期間為緩起訴處分，並同時命被告為一定
    之金錢給付，因該金錢給付係附隨於緩起訴處分之負擔，性
    質上並非刑罰，核與前開行政罰第26條所稱一事不二「罰」
    之要件不合，受緩起訴處分之人自不得以其已履行該緩起訴
    處分所命之金錢給付為由，援引上開行政罰法第26條之規定
    ，主張就同一行為免受行政罰。然因經檢察官為「緩起訴」
    處分者，於「緩起訴」之猶豫期間內，檢察官可對其持續觀
    察，若認其顯無反省警惕之情或根本欠缺反省警惕之能力者
    ，得依職權或依告訴人之聲請，將「緩起訴」處分撤銷，並
    依法追訴，法院則得依審理結果，為有罪科刑之裁判，亦即
    在緩起訴處分之猶豫期間內，刑事訴追程序仍未終局確定，
    此與不起訴處分確定後，刑事訴追程序終結，檢察官原則上
    不得就同一行為再行起訴之法律效果迥異，是以，緩起訴處
    分自不得類推不起訴處分，適用行政罰法第26條第2 項之規
    定，因之，經檢察官諭知緩起訴處分之行為，如同時違反行
    政法上義務之規定，在緩起訴處分於猶豫期間期滿前，因刑
    事訴追程序尚未確定終結，行為人仍有因緩起訴遭撤銷而受
    刑事追訴處罰之可能，此時行政機關若逕行依法行政裁罰，
    毋寧將使行為人有同時遭受行政處罰及刑事處罰之可能，是
    依行政罰法第26條之立法意旨，在違反行政法上義務之行為
    業經緩起訴處分之情形下，行政機關應待緩起訴處分實質確
    定（即緩起訴猶豫期間經過而未經撤銷），行為人已最終確
    定免於受刑事訴追或處罰時，行政機關方得為行政裁罰。
  (五)異議人辯稱：本件酒後駕車之違規行為，業經檢察官為緩起
    訴處分確定，應提供勞動服務，請求以勞動服務折抵罰鍰等
    語。查異議人前揭酒後駕車之行為，因同時觸犯刑法第185
    條之3 之公共危險罪，經臺灣板橋地方法院檢察署檢察官偵
    查後，認犯罪事實事證明確，惟符合緩起訴之要件，而於99
    年3 月31日以99年度偵字第8969號為緩起訴處分（緩起訴期
    間為1 年，異議人並應自收受檢察官執行緩起訴處分命令通
    知書之日起，至緩起訴處分屆滿前2 個月止，向本署指定之
    政府機關、政府機構、行政法人、社區或其他符合公益目的
    之機構或團體提供40小時之義務勞務），該處分並經臺灣高
    等法院檢察署檢察長於99年4 月23日以99年度上職議字第56
    54號駁回再議聲請而確定，是緩起訴期間為99年4 月23日起
    至100 年4 月23日止一節，有上開緩起訴處分書及駁回再議
    處分書及異議人之臺灣高等法院被告前案紀錄表各1 份附卷
    可憑，自均堪予認定。揆諸前揭說明，異議人既因同一酒後
    駕車行為同時觸犯刑事法律及違反行政法上義務，其中刑事
    部分並經檢察官為緩起訴處分確定，因該緩起訴期間尚未屆
    滿，異議人尚未經終局確定無庸受刑事處罰前，基於「一事
    不二罰」之行政罰原則，自不得依行政規定逕予裁罰，從而
    ，本件原處分機關逕以異議人酒精濃度超過規定標準達每公
    升0.55毫克，對其裁處罰鍰37,500元部分，即有可議，應由
    本院予以撤銷，並發回原處分機關，俟上開緩起訴處分之終
    局執行結果，另為適法之處分。惟經檢察官為緩起訴處分之
    行為，如同時違反行政法上義務之規定，因已有刑事處罰，
    此時行政機關若另行依法行政裁罰，無異一罪二罰，因此參
    酌行政罰法第26條之立法意旨，違反行政法上義務之行為，
    若同時亦經檢察官另為緩起訴處分時，行政機關應不得就同
    一行為，再為與刑罰相類之罰鍰處分；故檢察官為緩起訴處
    分時，如已對異議人課予指示及負擔，應視為異議人已依刑
    事法律受到處罰，則於緩起訴處分確定後，自不得再處以行
    政罰鍰；準此，汽車駕駛人之酒後駕車行為，經測試檢定酒
    精濃度超過規定標準時，其既違反道路交通管理處罰條例第
    35條第1 項第1 款所定之行政法上義務，同時又觸犯刑法第
    185 條之3 公共危險罪之刑事法律，則道路交通主管處罰機
    關依上開行政罰法第26條第1 項但書規定，得對異議人處以
    其他種類行政罰之情形外，關於罰鍰部分，則應依行政罰法
    第26條及道路交通管理處罰條例第10條規定，移送地方法院
    檢察署處理，於移送後，除有行政罰法第26條第2 項所定不
    起訴等事由及其他法律另有規定，得依違反行政法上義務規
    定另行裁處者外，即不得再依道路交通管理處罰條例第35
    條第1 項第1 款規定，裁處異議人罰鍰之行政罰。至道路交
    通管理處罰條例第35條第8 項固規定：「前項汽車駕駛人，
    經裁判確定處以罰金低於本條例第92條第3 項所定最低罰鍰
    基準規定者，應依本條例裁決繳納不足最低罰鍰之部分。」
    ，亦即倘駕駛人所支付之緩起訴處分金，未達道路交通管理
    處罰條例第92條第3 項所定最低罰鍰基準規定者，固須補繳
    不足最低罰鍰之部分，惟本件緩起訴處分係令異議人向指定
    之機關提供義務勞動服務，並非命給付金錢，無比較基準，
    即不生前揭條項補繳罰金不足最低罰鍰之差額問題，此部分
    於原處分機關於緩起訴期間屆滿後，欲再為新處分之際，應
    併予審酌，附此敘明。
  (六)至原處分裁處吊扣駕駛執照及施以道路交通安全講習部分，
    乃裁罰性之不利處分，為達遏止酒後駕車之不法行為，維護
    道路交通用路權人之生命、身體之安全法益，其屬與刑罰所
    定「自由刑」、「罰金刑」性質不同之「其他種類行政罰」
    ，依行政罰法第26條第1 項但書規定，無一事二罰之問題，
    原處分機關自得逕予裁罰。
五、綜上所述，異議人確有於前述時、地，騎乘機車，而有「汽
    車駕駛人酒精濃度超過規定標準（0.4-0.55毫克）」之違規
    行為，洵堪認定。惟原處分機關所為之罰鍰處分，未考量異
    議人刑事部分所受之緩起訴處分之緩起訴期間尚未期滿，而
    有違行政罰法上一事不二罰原則，並非適法，應發回原處分
    機關，俟上開緩起訴處分之終局執行結果，另為適法之處分
    ；另原處分機關依道路交通管理處罰條例第35條第1 項第1
    款、第24條第1 項第2 款之規定，裁處異議人吊扣駕駛執照
    ，並應參加道路交通安全講習部分，係屬行政罰法第26條第
    1 項但書及第2 條第1 款所稱之其他種類行政罰，因兼具維
    護公共秩序之作用，為達行政目的，是原處分機關就此部分
    予以裁處，於法並無不合，異議人就此部分聲明異議，為無
    理由，爰就此部分為駁回之諭知。
據上論斷，應依道路交通管理處罰條例第87條第2 項，道路交通
案件處理辦法第20條，裁定如主文。
中    華    民    國    99    年    9     月    21    日
                  交通法庭    法  官  鄧雅心
以上正本證明與原本無異。
如不服本裁定，應於送達後5日內，向本院提出抗告狀。
                              書記官  王小芬
中    華    民    國    99    年    9     月    21    日

司法院資訊處製作；財團法人民間司法改革基金會備份。
